臺灣高雄地方法院民事判決　　　　　　 94年度重訴字第156號
原　　　告　壬○○○
訴訟代理人　賴玉山律師
　　　　　　邱佩芳律師
　　　　　　楊瀚濤律師
被　　　告　子○○
兼上一人訴　辰○○
訟代理人
被　　　告　卯○○
　　　　　　丑○○
　　　　　　寅○○
　　　　　　辛○○
上　一　人　庚○○
訴訟代理人
被　　　告　戊○○
　　　　　　癸○○○
　　　　　　乙○○
　　　　　　丁○○
　　　　　　丙○○
　　　　　　甲○○
兼上五人共　己○○
同訴訟代理人
上列當事人間分割共有物事件，經本院於96年5 月8 日言詞辯論
終結，判決如下：
    主      文
原告與被告辛○○、戊○○、癸○○○、乙○○、丁○○、丙○○、甲○○、己○○共有如附表一編號一所示土地應予變賣分割
，並按如附表二所示兩造應有部分之比例分配價金。
原告與被告辛○○、子○○、辰○○、卯○○、丑○○、寅○○
共有如附表一編號二、三所示土地准予原物分割；分割方法為如
附圖所示A 部分（面積一九八平方公尺）分歸被告子○○、辰○○、卯○○、丑○○、寅○○各按其等應有部分比例保持共有；
B 部分（面積一九九平方公尺）分歸被告辛○○所有；C 部分（
面積一九八平方公尺）分歸原告所有。
訴訟費用由原告與被告辛○○、戊○○、癸○○○、乙○○、丁○○、丙○○、甲○○、己○○及原告與被告辛○○、子○○、
辰○○、卯○○、丑○○、寅○○各按如附表二、三之應有部分
比例負擔。
    事實及理由
一、程序方面：本件被告寅○○、戊○○、癸○○○、乙○○、
    丁○○、丙○○、甲○○、己○○，未於最後言詞辯論期日
    到場，核無民事訴訟法第386 條各款所列情形，爰依原告之
    聲請，由其一造辯論而為判決。
二、原告主張：原告與被告辛○○、戊○○、癸○○○、乙○○
    、丁○○、丙○○、甲○○、己○○等人共有如附表1 編號
    1 所示之土地（以下稱27地號土地，應有部分如附表2 所示
    ），並與被告辛○○、子○○、辰○○、卯○○、丑○○、
    寅○○等人共有如附表1 編號2 、3 所示之土地（以下稱29
    、30地號土地，應有部分如附表3 所示），其間均未訂立分
    管契約，且系爭土地依法並無不能分割之情形，亦無不為分
    割之約定，然因兩造意見分歧致無法達成分割協議，為此爰
    依民法第823 、824 條規定訴請法院裁判分割，聲明求為判
    決如主文第1 、2 項所示。
三、被告抗辯：
  (一)被告戊○○、癸○○○、乙○○、丁○○、丙○○、甲○○
    、己○○未於最後言詞辯論期日到場，惟據被告己○○之前
    到場之陳述則以：不同意27地號土地變價分割等語為辯，並
    聲明：駁回原告之訴。
  (二)被告寅○○雖未於言詞辯論期日到場陳述，惟據其之前到場
    之陳述則以：不同意29、30地號土地變價分割，若判決原物
    分割，同意以本院96年4 月16日準備程序兩造所不爭執之分
    割方案為分割（即原告於最終言詞辯論時所提之分割方案）
    等語為辯，並聲明：駁回原告之訴。
  (三)被告辛○○、子○○、辰○○、卯○○、丑○○則以：不同
    意29、30地號土地變價分割，若判決原物分割，同意以本院
    96年4 月16日準備程序兩造所不爭執之分割方案為分割（即
    原告於最終言詞辯論時所提之分割方案），被告辛○○對27
    地號土地則同意變價分割等語為辯，並聲明：駁回原告之訴
    。
四、兩造不爭執事項：
  (一)原告與被告辛○○、戊○○、癸○○○、乙○○、丁○○、
    丙○○、甲○○、己○○等人共有27地號土地，應有部分如
    附表2 所示，並與被告辛○○、子○○、辰○○、卯○○、
    丑○○、寅○○等人共有29、30地號土地，應有部分如附表
    3 所示。
  (二)若判決原物分割，同意由被告子○○、辰○○、卯○○、丑
    ○○、寅○○依原應有部分之比例取得如附圖Ａ部分（面積
    198 平方公尺）之土地；由被告辛○○取得附圖Ｂ部分（面
    積199 平方公尺）之土地；原告取得附圖Ｃ部分（面積198
    平方公尺）之土地。
五、本件經整理並協議簡化爭點後，兩造均同意本件之爭點為：
    系爭3 筆土地之分割方式為何？
    按「共有物之分割，依共有人協議之方法行之。分割之方法
    ，不能協議決定者，法院得因任何共有人之聲請，命為左列
    之分配：一、以原物分配於各共有人。二、變賣共有物，以
    價金分配於各共有人。以原物為分配時，如共有人中，有不
    能按其應有部分受分配者，得以金錢補償之。」，民法第82
    4 條第1 項、第2 項、第3 項分別定有明文。系爭3 筆土地
    乃為兩造如上情形而共有，而前揭土地兩造並未訂立不予分
    割之期限，且兩造就分割之方法亦無法達成協議等情，此為
    兩造所不爭執，是系爭土地既為建地而無依法不能分割之情
    形，而兩造間亦未訂有不分割期限之特約，且兩造就系爭土
    地之分割方法並未能協議決定，則原告訴請裁判分割系爭3
    筆共有土地，依法洵屬正當，自應予以准許，茲就分割方式
    敘述如後：
  (一)27地號土地部分：
    按我國民法關於分割共有物之效力，係採移轉主義，即各共
    有人因分割而成為單獨所有人，係由於彼此相互移轉，讓與
    部分權利所致。此觀民法第八百二十五條之規定旨趣自明。
    因此數筆共有之土地，得予合併分割者，必以該數筆共有土
    地之共有人及其應有部分均相同，且得全體共有人之同意為
    必要，最高法院77年台上字第2061號亦著有裁判意旨可資參
    照。系爭27地號土地為原告與被告辛○○、戊○○、癸○○○、乙○○、丁○○、丙○○、甲○○、己○○等人所共有
    ，應有部分則如附表2 所示，而系爭29、30地號土地則為原
    告與辛○○、子○○、辰○○、卯○○、丑○○、寅○○等
    人所共有，應有部分則如附表3 所示等情已如前述，是系爭
    27地號與29、30地號土地之共有人及其應有部分既非相同，
    其自不得與29、30地號土地為合併分割，而本院經依職權就
    27地號土地分為3 等分擬定分割方案送交高雄市政府地政處
    前鎮地政事務所繪製分割圖後並函請高雄市政府工務局查明
    有無不能建築之情形後，該局乃回函表示：高雄市畸零地使
    用自治條例第3 條乃規定：‧‧‧其基地最小寬度4 公尺，
    最小深度為16公尺，另基地之寬度每增加10公分，其深度得
    減少20公分‧‧‧，若依照前揭27地號土地之分割方案，27
    地號土地分割後之土地均會因深度或寬度不足而無法單獨申
    請建築等情，此有高雄市政府地政處前鎮地政事務所94年10
    月28日號函暨所附之測量成果圖、高雄市政府工務局94年12
    月9 日高市工務建字第09 40033846 號函等件附卷可稽，足
    認27地號土地於單獨分割時如以原物分割之結果，將致原告
    及被告辛○○、戊○○、癸○○○、乙○○、丁○○、丙○○、甲○○、己○○等人之分得土地之面積均無法達到得獨
    立利用之經濟價值，此勢必成為無法再行建築之畸零地，故
    系爭27地號土地自不宜採原物分割之方式，本院審酌上情，
    認27地號土地既有前開不得以原物分割之情事存在，斟酌系
    爭土地之經濟效用、公平原則及共有人之利益等情，認應將
    系爭27地號土地應予變賣分割，並按兩造如附表二所示之應
    有部分比例分配價金較符經濟。
  (二)29、30地號土地部分：
    系爭29、30地號土地均為原告與被告辛○○、子○○、辰○○、卯○○、丑○○、寅○○等人所共有，其應有部分則如
    附表3 所示，而若29、30地號土地判決合併原物分割，兩造
    同意由被告子○○、辰○○、卯○○、丑○○、寅○○依原
    應有部分之比例取得附圖Ａ部分（面積198 平方公尺）之土
    地；由被告辛○○取得附圖Ｂ部分（面積199 平方公尺）之
    土地；原告取得附圖Ｃ部分（面積198 平方公尺）之土地等
    情已如上述，是系爭29、30地號土地之共有人及其應有部分
    既均相同，且各共有人亦同意以之合併分割，系爭29、30地
    號土地自得以合併分割之方式為之，而本院依被告辛○○所
    提之分割方案函請高雄市政府地政處前鎮地政事務所繪製如
    附圖所示之分割成果圖後函請高雄市政府工務局查明有無不
    能單獨申請建築之情形，嗣該局以回函表示：初步檢討符合
    規定，爾後申請建築執照時，仍須檢討臨地是否為畸零地而
    依情形保留「法定保留地」或與臨地合併建築使用等情，亦
    有高雄市政府地政處前鎮地政事務所95年5 月8 日函文暨所
    附之分割成果圖及高雄市政府工務局95年6 月9 日高市工務
    建字第09 50014527 號函等件附卷可稽，是分割共有物本為
    人民財產權之行使，如非分割後當然無法使用之情形存在，
    自無不許人民分割之理，而原告及被告辛○○、子○○、辰
    ○○、卯○○、丑○○、寅○○間對附圖所示之分割方法既
    已同意以此為裁判分割之方案，且本院經衡其等所各得之面
    積、位置等亦均得符合使用之目的，依該等共有人之意願是
    原告訴請依此為分割，自應為適宜之分割方案。
六、綜上所述，原告與被告辛○○、戊○○、癸○○○、乙○○
    、丁○○、丙○○、甲○○、己○○等人所共有之27地號土
    地應以變價分割為宜，爰定其分割方法如主文第1 項所示，
    而原告與被告辛○○、子○○、辰○○、卯○○、丑○○、
    寅○○等人所共有之29、30地號土地既均已同意如附圖所示
    之分割方案，且該分割方案亦無當然不能供單獨建築使用之
    情事，爰准許分割為如主文第2 項所示。
七、據上論結，本件原告之訴為有理由，依民事訴訟法第385 條
    第1項、第80條之1 、第85條第1 項但書。
中　　華　　民　　國　　96　　年　　5 　　月　　22　　日
                  民事第四庭      審判長法　官  黃宏欽
                                        法  官  古振暉
                                        法　官　黃宣撫
如對本判決上訴，須於判決送達後20日內向本院提出上訴狀並表
明上訴理由，如於本判決宣示後送達前提起上訴者，應於判決送
達後10日內補提上訴理由訴書（須附繕本）。
附表一：
┌─┬─────────────────┬─┬───┐
│編│          土地座落                │地│ 面積 │
│號├───┬────┬──┬─────┤目│（平方│
│  │ 縣市 │鄉鎮市區○ 段 │  地 號   │  │ 公尺 │
├─┼───┼────┼──┼─────┼─┼───┤
│１│高雄市│前鎮區  │憲德│0000-0000 │建│247.00│
├─┼───┼────┼──┼─────┼─┼───┤
│２│高雄市│前鎮區  │憲德│0000-0000 │建│491.00│
├─┼───┼────┼──┼─────┼─┼───┤
│３│高雄市│前鎮區  │憲德│0000-0000 │建│104.00│
└─┴───┴────┴──┴─────┴─┴───┘
附表二：
┌──┬─────────┬────────┐
│編號│   共  有  人     │  應 有 部 分   │
├──┼─────────┼────────┤
│ １ │原告  壬○○○    │  三分之一      │
├──┼─────────┼────────┤
│ ２ │被告  辛○○      │  三分之一      │
├──┼─────────┼────────┤
│ ３ │      癸○○○    │  二十一分之一  │
├──┼─────────┼────────┤
│ ４ │      戊○○      │  二十一分之一  │
├──┼─────────┼────────┤
│ ５ │      己○○      │  二十一分之一  │
├──┼─────────┼────────┤
│ ６ │      乙○○      │  二十一分之一  │
├──┼─────────┼────────┤
│ ７ │      丁○○      │  二十一分之一  │
├──┼─────────┼────────┤
│ ８ │      丙○○      │  二十一分之一  │
├──┼─────────┼────────┤
│ ９ │      甲○○      │  二十一分之一  │
└──┴─────────┴────────┘
附表三：
┌──┬─────────┬────────┐
│編號│   共  有  人     │  應 有 部 分   │
├──┼─────────┼────────┤
│ １ │原告  壬○○○    │  三分之一      │
├──┼─────────┼────────┤
│ ２ │被告  辛○○      │  三分之一      │
├──┼─────────┼────────┤
│ ３ │      丑○○      │  二十四分之一  │
├──┼─────────┼────────┤
│ ４ │      寅○○      │  二十四分之一  │
├──┼─────────┼────────┤
│ ５ │      子○○      │  十二分之一    │
├──┼─────────┼────────┤
│ ６ │      辰○○      │  十二分之一    │
├──┼─────────┼────────┤
│ ７ │      卯○○      │  十二分之一    │
└──┴─────────┴────────┘
中　　華　　民　　國　　96　　年　　5 　　月　　22　　日
                                      書記官  王美玲
